---
title: "Devoir d'introduction à l'économétrie"
author: "Eliette Humbert & Brigode Simon"
date: "Mars 2025"
output: pdf_document
---
# Introduction

Ce devoir a pour objectif d’appliquer les notions abordées en cours d’introduction à l’économétrie à travers l’analyse de deux études de cas.  
Le premier exercice porte sur la mortalité infantile en Côte d’Ivoire (données `civ88_mort.dta`, 1986-88) et le second sur le parcours scolaire en France (données `panel97.dta`, panel de 1997).  
Nous procéderons en respectant une démarche rigoureuse comprenant :
- Une analyse exploratoire des jeux de données,
- La modélisation économétrique (notamment une régression OLS),
- L’interprétation des résultats et la discussion des tests d’hypothèses,
- Une conclusion synthétique.

Le document intègre des chunks de code R commentés et reproductibles pour garantir la transparence et la reproductibilité des analyses.

# Exercice 1 : Mortalité infantile en Côte d’Ivoire

## 1. Analyse exploratoire des données

### 1.1 Visualisation de la distribution des âges des mères

Nous commençons par étudier la distribution des âges des mères, ce qui permet d’identifier la tendance générale (par exemple, une concentration autour d’une tranche d’âge donnée).

```{r}
library(haven)
library(ggplot2)

# Chargement des données de mortalité infantile
data_mort <- read_dta("/Users/simonbrigode/Desktop/PSE_TP/DM/civ88_mort.dta")
names(data_mort)

# Supposons que la variable indiquant l'âge de la mère s'appelle "age_mere"
ggplot(data_mort, aes(x = age_m)) +
  geom_histogram(binwidth = 5, fill = "lightblue", color = "black") +
  labs(title = "Distribution des âges des mères",
       x = "Âge des mères",
       y = "Fréquence")
```

La distribution semble centrée autour de la tranche d’âge 20 - 35 ans.


1.2 Répartition par sexe

Nous représentons ensuite la répartition des naissances par sexe via un graphique à barres.

```{r}
# Calcul du total de garçons et de filles
total_boys <- sum(data_mort$boys, na.rm = TRUE)
total_girls <- sum(data_mort$girls, na.rm = TRUE)
table_sexe <- c("Garçons" = total_boys, "Filles" = total_girls)

# Affichage du graphique à barres
barplot(table_sexe, 
        main = "Répartition des naissances par sexe", 
        col = c("lightblue", "pink"))
```

Observation : La répartition est équilibrée, même s'il y a légèrement plus de garçons que de filles.

##1.3 Analyse de la mortalité infantile

Nous examinons ici la distribution des décès survenus entre 0 et 5 ans, ventilés par sexe.

On suppose que la variable decede indique si l’enfant est décédé (1) ou vivant (0) et que age_deces donne l’âge au décès.


```{r}
# Calcul du total des décès pour les garçons et les filles de moins de 5 ans
total_dboys_u5 <- sum(data_mort$dboys_u5, na.rm = TRUE)
total_dgirls_u5 <- sum(data_mort$dgirls_u5, na.rm = TRUE)
deaths <- c("Garçons" = total_dboys_u5, "Filles" = total_dgirls_u5)

# Affichage du graphique à barres
barplot(deaths, 
        main = "Distribution des décès (0-5 ans) selon le genre",
        col = c("lightblue", "pink"),
        ylab = "Nombre de décès")
```

Observation : Toutes choses égales par ailleurs, plus de gaeçons que de filles décèdent entre 0-5 ans. 

#2. Échantillonnage

##2.1 Création de la variable pweight

La variable pweight a été construite pour attribuer à chaque ménage un poids reflétant sa probabilité d’inclusion dans l’enquête. Cette pondération vise à rendre l’échantillon représentatif de la population nationale.

##2.2 Transformation de pweight pour l’estimation sur la population

Pour obtenir des statistiques représentatives de la population des femmes en Côte d’Ivoire, il est nécessaire de normaliser pweight. Par exemple, si l’on souhaite que la somme des poids corresponde au nombre total de femmes (N) dans la population, on peut transformer le poids de chaque observation selon la formule :

$$
\text{poids ajusté} = \frac{\text{pweight}}{\sum_{i=1}^{n} \text{pweight}} \times N.
$$

Cette normalisation assure que les estimations pondérées (moyennes, taux, etc.) reflètent correctement la réalité démographique.

#3. Mesure du taux de mortalité des moins de 5 ans

##3.1 Choix de la méthode

Deux approches existent :
	•	Méthode 1 : Utiliser la population des enfants nés il y a 0 à 4 ans et diviser le nombre de décès par ce total.
	•	Méthode 2 : Utiliser la population des enfants nés il y a 5 à 9 ans et calculer le rapport entre les décès survenus avant 5 ans et le nombre total d’enfants.

La méthode 1 est préférable car elle s’appuie sur des données récentes et réduit les biais liés aux erreurs de rappel ou à la survie sélective.

##3.2 Calcul des taux de mortalité

Les calculs ci-dessous tiennent compte des poids attribués à chaque observation.

```{r}
# Méthode 1 : Pour les enfants nés il y a 0 à 4 ans
# Calcul pour les garçons
total_boys_recent <- sum(data_mort$boys_l5, na.rm = TRUE)
deaths_boys_recent <- sum(data_mort$dboys_l5, na.rm = TRUE)
rate_boys_recent <- deaths_boys_recent / total_boys_recent * 1000

# Calcul pour les filles
total_girls_recent <- sum(data_mort$girls_l5, na.rm = TRUE)
deaths_girls_recent <- sum(data_mort$dgirls_l5, na.rm = TRUE)
rate_girls_recent <- deaths_girls_recent / total_girls_recent * 1000

# Méthode 2 : Pour les enfants nés il y a 5 à 9 ans
# Pour les garçons, on suppose que la différence entre le total des garçons et les garçons nés 
# il y a 0 à 4 ans correspond aux enfants nés il y a 5 à 9 ans.
total_boys_older <- sum(data_mort$boys, na.rm = TRUE) - total_boys_recent
deaths_boys_older <- sum(data_mort$dboys_u5, na.rm = TRUE)
rate_boys_older <- deaths_boys_older / total_boys_older * 1000

# Pour les filles
total_girls_older <- sum(data_mort$girls, na.rm = TRUE) - total_girls_recent
deaths_girls_older <- sum(data_mort$dgirls_u5, na.rm = TRUE)
rate_girls_older <- deaths_girls_older / total_girls_older * 1000

# Création de tableaux pour afficher les résultats
rates_method1 <- data.frame(
  Sexe = c("Garçons", "Filles"),
  Total = c(total_boys_recent, total_girls_recent),
  Décès = c(deaths_boys_recent, deaths_girls_recent),
  `Taux (0-4 ans)` = c(rate_boys_recent, rate_girls_recent)
)

rates_method2 <- data.frame(
  Sexe = c("Garçons", "Filles"),
  Total = c(total_boys_older, total_girls_older),
  Décès = c(deaths_boys_older, deaths_girls_older),
  `Taux (5-9 ans)` = c(rate_boys_older, rate_girls_older)
)

# Affichage des tableaux
rates_method1
rates_method2
```

Comparaison et commentaire :
Les taux obtenus via la méthode 1, basés sur les naissances récentes, devraient être plus fiables et moins affectés par des biais de sélection. La méthode 2, qui utilise des enfants nés il y a plus longtemps, peut être sujette à des distorsions liées à des problèmes de rappel ou à la mortalité différée.

# Exercice 2 : Éducation en France

## 2.1. Comparaison des distributions des scores bruts

Nous comparons les distributions des scores obtenus lors de trois tests réalisés à différents moments :
	•	Test à l’entrée à l’école primaire,
	•	Test après 3 ans de scolarité,
	•	Test final avant l’entrée au collège.

```{r}
# Chargement des données du panel éducatif
data_edu <- read_dta("/Users/simonbrigode/Desktop/PSE_TP/DM/panel97.dta")

# Visualisation des distributions avec des histogrammes
par(mfrow = c(1, 3))
hist(data_edu$gscore_t1, main = "Score à l'entrée", 
     xlab = "Score", col = "lightgreen", border = "black")
hist(data_edu$gscore_t2, main = "Score après 3 ans", 
     xlab = "Score", col = "lightblue", border = "black")
hist(data_edu$gscore_t3, main = "Score final", 
     xlab = "Score", col = "lightcoral", border = "black")
par(mfrow = c(1, 1))
```

Commentaire : La dispersion des scores est la plus élevée à l'entrée et à la sortie du système scolaire primaire (du cp au collège). Il y a une réduction de la dispersion des scores trois ans après l'entrée dans le système scolaire, ce qui suggère une réduction des inégalités scolaires dans un premier temps, puis une augmentation des inégalités scolaires au collège, avec de fortes disparités de résultats. 

#2. Données manquantes

## 2.1 Comptage des valeurs manquantes

```{r}
missing_t1 <- sum(is.na(data_edu$gscore_t1))
missing_t2 <- sum(is.na(data_edu$gscore_t2))
missing_t3 <- sum(is.na(data_edu$gscore_t3))

missing_table <- data.frame(Test = c("Entrée", "Après 3 ans", "Final"),
                            Valeurs_manquantes = c(missing_t1, missing_t2, missing_t3))
knitr::kable(missing_table, escape = TRUE)
```

En effectuant des robustness checks, comme la vérification de la solidité des données, on peut s'assurer de la qualité des résultats. La masse des données manquantes étant relativement faible, on peut en déduire que les analyses des trajectoires scolaires ne sont pas biaisées.

## 2.2 Impact sur l’étude des trajectoires

Si les données manquantes sont importantes ou non aléatoires, elles pourraient fausser l’analyse de la progression des élèves. Une stratégie de traitement (imputation, analyse en sous-échantillons, etc.) devra alors être envisagée.

# 3. Lien entre le score initial et le score après 3 ans

## 3.1 Représentation graphique

Nous visualisons la relation entre le score à l’entrée et le score après 3 ans à l’aide d’un nuage de points et d’une droite de régression.

```{r}
ggplot(data_edu, aes(x = gscore_t1, y = gscore_t2)) +
  geom_point(alpha = 0.5) +
  geom_smooth(method = "lm", se = FALSE, color = "blue") +
  labs(title = "Relation entre le score à l'entrée et le score après 3 ans",
       x = "Score à l'entrée",
       y = "Score après 3 ans")
```

## 3.2 Proposition d’une présentation alternative

Une autre approche pourrait consister à :
	•	Segmenter les données en quantiles et afficher des courbes de tendance (loess) pour mieux saisir les relations non linéaires,
	•	Utiliser des graphiques de densité conditionnels afin de comparer la distribution des scores pour différents niveaux de performance initiale.

# 4. Analyse de la progression des élèves

## 4.1 Définition de la progression

Pour mesurer la progression d’un élève, nous définissons :
	•	Progression entre l’entrée et la 3ème année : différence entre le score après 3 ans et le score à l’entrée,
	•	Progression entre la 3ème et la dernière année : différence entre le score final et le score après 3 ans.

```{r}
# Création de nouvelles variables de progression avec protection des underscores
data_edu$`progression_1_2` <- data_edu$gscore_t2 - data_edu$gscore_t1
data_edu$`progression_2_3` <- data_edu$gscore_t3 - data_edu$gscore_t2
```

## 4.2 Résumé statistique des progressions

Nous présentons ensuite un résumé statistique des variables de progression.

```{r}
summary_progression_1_2 <- summary(data_edu$`progression_1_2`)
summary_progression_2_3 <- summary(data_edu$`progression_2_3`)

summary_progression <- data.frame(
  Intervalle = c("Entrée à 2ème test", "2ème test à Final"),
  Min = c(min(data_edu$`progression_1_2`, na.rm = TRUE),
          min(data_edu$`progression_2_3`, na.rm = TRUE)),
  Q1 = c(quantile(data_edu$`progression_1_2`, 0.25, na.rm = TRUE),
         quantile(data_edu$`progression_2_3`, 0.25, na.rm = TRUE)),
  Médiane = c(median(data_edu$`progression_1_2`, na.rm = TRUE),
              median(data_edu$`progression_2_3`, na.rm = TRUE)),
  Moyenne = c(mean(data_edu$`progression_1_2`, na.rm = TRUE),
              mean(data_edu$`progression_2_3`, na.rm = TRUE)),
  Q3 = c(quantile(data_edu$`progression_1_2`, 0.75, na.rm = TRUE),
         quantile(data_edu$`progression_2_3`, 0.75, na.rm = TRUE)),
  Max = c(max(data_edu$`progression_1_2`, na.rm = TRUE),
          max(data_edu$`progression_2_3`, na.rm = TRUE))
)

knitr::kable(summary_progression, escape = TRUE)
```

Ces statistiques offrent une vue d’ensemble de la progression des élèves sur les deux intervalles et permettent d’identifier d’éventuelles disparités.

Conclusion

Ce devoir a permis de mettre en œuvre une démarche économétrique appliquée à deux problématiques distinctes :
	•	Pour la mortalité infantile en Côte d’Ivoire, l’analyse exploratoire et le calcul des taux pondérés montrent l’intérêt d’une approche basée sur des données récentes pour éviter les biais de sélection,
	•	Pour l’éducation en France, l’étude des distributions de scores, des valeurs manquantes et des progressions permet d’identifier les trajectoires scolaires et d’évaluer l’impact des redoublements.

Ces travaux illustrent l’importance d’une analyse rigoureuse et reproductible en économétrie afin de tirer des conclusions fiables et de proposer des pistes d’amélioration pour les politiques publiques.


